【裁判字號】    98,易,538
【裁判日期】    980618
【裁判案由】    重利
【裁判全文】
臺灣臺北地方法院刑事判決               98年度易字第538號
公  訴  人  臺灣臺北地方法院檢察署檢察官
被      告  壬○○
            子○○
上  一  人
選任辯護人  徐揆智律師
            林幸慧律師
上列被告等因重利案件，經檢察官提起公訴（97年度偵字第
22702號），本院判決如下：
    主  文
壬○○共同乘他人急迫貸以金錢，而取得與原本顯不相當之重利
，共拾罪，各處有期徒刑貳月，各併科罰金新臺幣壹萬元，有期
徒刑如易科罰金，均以新臺幣壹仟元折算壹日，罰金如易服勞役
，均以新臺幣壹仟元折算壹日。應執行有期徒刑陸月，併科罰金
新臺幣捌萬元，有期徒刑如易科罰金，以新臺幣壹仟元折算壹日
，罰金如易服勞役，以新臺幣壹仟元折算壹日。
子○○共同乘他人急迫貸以金錢，而取得與原本顯不相當之重利
，共拾罪，各處有期徒刑貳月，如易科罰金，均以新臺幣壹仟元
折算壹日。應執行有期徒刑伍月，如易科罰金，以新臺幣壹仟元
折算壹日。
    犯罪事實
一、壬○○、子○○均為受僱於真實姓名年籍不詳自稱「方先生
    」之地下錢莊之員工，明知「方先生」係經營地下錢莊並以
    放高利貸為生，竟與「方先生」及其他地下錢莊員工共同基
    於趁他人急迫貸以金錢而取得顯不相當重利之犯意聯絡，由
    「方先生」在報紙刊登借款之小廣告，招徠急需用錢如附表
    所示己○○○等10人與之借款，預設以附表所示之計息方式
    計算借款人每期所需支付之利息，約定借款人以匯款方式，
    將每期利息匯入「方先生」地下錢莊所指定之帳戶內（郵局
    帳號00000000000000號、00000000000000號），並於貸款時
    預先扣除第一期利息，要求開立與借款同額之本票2張、借
    據1張及抵押身分證件以供擔保，而於附表所示之時間，在
    附表所示之地點，夥同包括壬○○、子○○在內之「方先生
    」地下錢莊員工數人，分別趁如附表所示之己○○○等10人
    急迫需款之際，分別貸予附表所示之金錢，並收取如附表所
    示相當於年息百分之658至900不等之與原本顯不相當之利息
    。嗣於97年6月12日經警陪同己○○○與「方先生」，約定
    償還借貸餘額，見壬○○前來取款之際，當場在壬○○身上
    查獲己○○○借款時所簽發之本票8紙及用以抵押之己○○○護照1本，並循線經附表所示部分借款人指認子○○，及
    比對另案借款人盧中龍匯入利息之帳戶歷史交易清單，而查
    悉上情。
二、案經己○○○、乙○○、庚○○、丙○○、甲○○、丁○○
    訴由臺北縣政府警察局三峽分局報告臺灣臺北地方法院檢察
    署檢察官偵查起訴。
    理  由
壹、程序方面
    被告壬○○對於公訴人所提之證據資料及以下本院作為判斷
    依據之各項證據資料，均同意或不爭執其證據能力，本院審
    酌該等言詞供述及書面作成時之情況認為適當，均無不宜作
    為證據之情事，依刑事訴訟法第159條之5規定，均得作為證
    據。另被告子○○及辯護人雖於本院準備程序中，就告訴人
    己○○○、乙○○、庚○○、丙○○、甲○○、丁○○之指
    訴及被害人丑○○、辛○○、癸○○之指述、己○○○於96
    年7月10日、9月18日、97年4月27日、5月18日借款時簽發之
    本票8紙、丑○○提出之中華商業銀行（帳戶000-00-000000
    -0-00號）存摺、丙○○於96年6月23日、9月20日、10月24
    日、12月14日借款時簽發之本票8紙、96年12月14日借據1紙
    、轉帳至000-0000000000000000號帳戶之交易明細2紙、辛○○轉帳支付利息至中華郵政000-00000000000000號及
    00000000000000號帳戶之交易明細2紙、中華郵政
    00000000000000號帳戶自96年10月1日至97年1月22日之歷史
    交易清單、00000000000000號帳戶自96年11月16日至97年4
    月12日之歷史交易清單、被告子○○、壬○○之指認照片等
    證據，表示爭執證據能力，惟本件被告子○○嗣於審理中坦
    認犯行，且被告子○○於審理中調查證據時，對於上開證據
    均表示沒有意見，因認被告子○○及辯護人對於公訴人所提
    之證據資料，均同意或不爭執其證據能力，本院審酌該等言
    詞供述及書面作成時之情況認為適當，均無不宜作為證據之
    情事，依刑事訴訟法第159條之5規定，均得作為證據。
貳、實體方面
一、訊據被告子○○對於上揭犯罪事實均坦承不諱，被告壬○○
    雖坦承有借貸金錢予己○○○，惟矢口否認有何重利犯行，
    於準備程序中辯稱：伊只有借給己○○○一個人，這是私人
    借貸給己○○○的，伊都是親自借給己○○○，亦都是親自
    去己○○○的店內收利息云云，後於審理中辯稱：己○○○
    有時是匯款到伊太太的帳戶內，檢察官所說的帳戶伊不清楚
    云云，經查：上揭犯罪事實，業據告訴人即被害人己○○○
    、乙○○、庚○○、丙○○、甲○○、丁○○分別於警詢、
    偵查中指訴明確、被害人戊○○、丑○○、辛○○、癸○○
    分別於警詢及偵查中指述綦詳，並有被害人丑○○提出之中
    華商業銀行帳號000-00-000000-0-00號綜合存款存摺、告訴
    人丙○○於96年6月23日、96年9月20日、96年10月24日、96
    年12月14日借款時簽發之本票共8紙、96年12月14日借據1紙
    及轉帳付息至郵局帳號000-0000000000000000號帳戶內之交
    易明細2紙、被害人辛○○轉帳付息至郵局帳號000-0000000
    0000000號及00000000000000號帳戶內之交易明細表2紙、中
    華郵政00000000000000號帳戶自96年10月1日至97年1月22日
    之歷史交易清單及00000000000000號帳戶自96年11月16日至
    97年4月12日之歷史交易清單在卷可稽。
二、其中被害人戊○○、丑○○、乙○○、庚○○、丙○○、甲○○、丁○○等人，均曾因繳款付息而將款項轉匯至上開郵
    局帳戶000-000000 0000000000號帳戶內、被害人戊○○、
    辛○○、癸○○等人則因繳款付息而將款項轉匯至上開郵局
    帳戶00000000000000 號帳戶內，而查告訴人己○○○為繳
    付利息，亦分別於96年、97年間將款項匯入上揭二郵局帳戶
    內，此有該二郵局帳戶之歷史交易清單可按（97年偵字第
    22702號第20頁以下、第126頁以下），另參以告訴人己○○○迭次於警詢及偵查中供述：伊是向「方先生」借錢，且只
    有向一家錢莊借貸，繳交利息是固定匯入郵局，97年4月27
    日及97年5月18日兩次都是向壬○○借款，該壬○○就是借
    伊高利貸自稱「方先生」之人，借款是派人送錢過來，付款
    剛開始是派人來收款，之後繳息就用匯款的方式，還本金才
    有派人來等語（97年偵字第22702號第88頁反面、90頁、97
    年偵字第13486號第9頁、第11頁、第40頁），可知告訴人己○○○確實係經由自稱「方先生」之被告壬○○而向「方先
    生」地下錢莊借貸，否則其無需將與壬○○間之私人借貸利
    息，亦如同其他被害人一般轉匯至「方先生」地下錢莊所使
    用之郵局帳戶內，且告訴人己○○○上開繳息轉匯之郵局帳
    戶戶名分別係王莉蓁、吳智真，均非被告壬○○之配偶廖淑
    玲，此有上開二郵局帳戶之歷史交易清單與壬○○之個人基
    本資料查詢結果可參，況若如被告壬○○供述：伊與告訴人
    己○○○已相識4、5年，之前己○○○向伊借款2、3萬元，
    伊都沒有向己○○○拿利息等情為真，則被告壬○○與告訴
    人己○○○間之私人交情應是匪淺，何以己○○○向其借貸
    金錢，卻仍須如一般向地下錢莊借貸之慣例，皆需簽立借款
    數額兩倍之本票，甚而須質押個人身分證件予被告壬○○？
    又被告壬○○於為警查獲當時所製作之筆錄中，亦自承己○○○向一名自稱「方先生」之人借貸金錢，而該「方先生」
    就是伊本人無誤等語（97 年偵字第13486號第6頁反面），
    而被告壬○○於警詢時，未經警強暴、脅迫等情，亦據被告
    壬○○於本院準備程序中供承在卷（本院卷第40頁反面），
    足認被告壬○○於警詢所述，應可採信，綜上，被告壬○○
    前開所辯係與己○○○間之私人借貸，而己○○○有時是匯
    款到伊太太帳戶內云云，顯與事實不符，皆屬臨訟狡辯之詞
    ，毫無可採，而被告子○○之自白則與事實相符，應可採信
    。本件事證明確，被告子○○、壬○○之重利犯行，均堪認
    定，應予依法論科。
三、核被告壬○○、子○○所為，均係犯刑法第344條之重利罪
    。刑法上所謂共同正犯，係指就構成犯罪事實一部，已參與
    實施者，即屬之，且共同正犯應就全部犯罪結果共負責任（
    最高法院29年上字第2426號、49年臺上字第77號判例參照）
    ，又以自己共同犯罪之意思，事先同謀，而由其中一部分人
    實施犯罪之行為者，均為共同正犯，亦據司法院大法官會議
    第109號解釋在案，被告壬○○、子○○雖就上開犯行並非
    每次均親力親為，而各自僅就部分犯行親自實施，然渠等與
    「方先生」及其他地下錢莊員工間，就本件重利案件均有犯
    意聯絡，亦視其他人之實行行為為自己行為之實行，應論以
    共同正犯。又被告等分別先後多次借款予附表所示被害人己○○○等10人，並收取重利之犯行，就各被害人而言，因犯
    罪時間密接，侵害同一法益，各行為之獨立性極為薄弱，依
    一般社會健全觀念，在時間差距上，難以強行分開，在刑法
    評價上，以視為數個舉動之接續施行，合為包括之一行為予
    以評價較為合理，應均為接續犯，而各成立一重利罪。又被
    告等分別貸放款項予附表所示己○○○等10人，並分別向其
    等收取重利，其犯罪時間不同，且犯意各別，行為互殊，侵
    害法益亦不相同，應予分論併罰。爰審酌被告二人素行尚可
    ，年輕力壯，竟不思正途賺取財物，反以貸放重利之方式，
    陷各該經濟上本已弱勢之被害人更為不利，而取得與原本顯
    不相當之利息，且犯罪時間非短，所害及之借款人非少，惟
    犯罪之手段均屬平和，並念及被告子○○犯後坦承犯行，態
    度良好，而被告壬○○犯後猶飾詞卸責，尚無悔意，及被告
    子○○係高職肄業、被告壬○○係高中畢業之智識程度及生
    活狀況等一切情狀，分別量處如主文所示之刑，並均定應執
    行之刑，及諭知易科罰金、易服勞役之折算標準。
據上論斷，應依刑事訴訟法第299條第1項前段，刑法第28條、第
344條、第51條第5款、第41條第1項前段、第42條第3項前段，刑
法施刑法第1條之1，判決如主文。
本案經檢察官柯木聯到庭執行職務
中    華    民    國    98    年    6     月    18    日
                  刑事第八庭  審判長法  官  陳德民
                                    法  官  詹慶堂
                                    法  官  楊蕙芬
以上正本證明與原本無異。
如不服本判決應於收受送達後10日內向本院提出上訴書狀，並應
敘述具體理由；其未敘述上訴理由者，應於上訴期間屆滿後20日
內向本院補提理由書（均須按他造當事人之人數附繕）「切勿逕
送上級法院」。
                                    書記官  馬正道
中    華    民    國    98    年    6     月    18    日
附錄法條：
中華民國刑法第344條
（重利罪）
乘他人急迫、輕率或無經驗貸以金錢或其他物品，而取得與原本顯不相當
之重利者，處 1 年以下有期徒刑、拘役或科或併科 1 千元以下罰金。
附表：
  ┌──┬─────┬────┬──────┬─────┐
  │編號│  被害人  │借款日期│借款地點及借│ 計息方式 │
  │    │          │        │款金額（新臺│          │
  │    │          │        │幣：元）    │          │
  ├──┼─────┼────┼──────┼─────┤
  │ 一 │己○○○  │96年7月 │臺北市復興南│每10為1期 │
  │    │          │10日    │路微風廣場百│，每借款1 │
  │    │          │        │貨公司內咖啡│萬元每期利│
  │    │          │        │廳，借款5萬 │息2000元，│
  │    │          │        │元，實拿4萬 │年利百分之│
  │    │          │        │元          │九百      │
  │    │          ├────┼──────┼─────┤
  │    │          │96年9月 │臺北市復興南│每10天為1 │
  │    │          │18日    │路微風廣場內│期，每借款│
  │    │          │        │咖啡廳，借款│1萬元每期 │
  │    │          │        │4萬元，實拿3│利息2000元│
  │    │          │        │萬2000元    │，年利百分│
  │    │          │        │            │之九百    │
  │    │          ├────┼──────┼─────┤
  │    │          │97年4月 │臺北市復興南│每10天為1 │
  │    │          │27日    │路二段消防局│期，每期利│
  │    │          │        │後面巷內，借│息1萬7000 │
  │    │          │        │款11萬元，實│元，年利百│
  │    │          │        │拿9萬3000元 │分之六百五│
  │    │          │        │            │十八      │
  │    │          ├────┼──────┼─────┤
  │    │          │97年5月 │臺北市復興南│每10天為1 │
  │    │          │18日    │路二段消防局│期，每期利│
  │    │          │        │後面巷內，借│息6000 元 │
  │    │          │        │款3萬元，實 │，年利百分│
  │    │          │        │拿2萬4000元 │之九百    │
  ├──┼─────┼────┼──────┼─────┤
  │二  │戊○○    │95年7月 │臺北市復興南│每10天為1 │
  │    │          │11日起  │路附近咖啡廳│期，借款15│
  │    │          │        │，第一次借款│萬元每期利│
  │    │          │        │15萬元，實拿│息3萬元， │
  │    │          │        │12萬元，其後│年利百分之│
  │    │          │        │接續借款2萬 │九百      │
  │    │          │        │至4萬元不等 │          │
  │    │          │        │，共計6次   │          │
  ├──┼─────┼────┼──────┼─────┤
  │三  │丑○○    │93年間起│臺北市復興南│每10天為1 │
  │    │          │        │路微風廣場百│期，每借款│
  │    │          │        │貨公司地下小│1萬元每期 │
  │    │          │        │吃街，第一次│利息2000元│
  │    │          │        │借款5萬元， │，年利百分│
  │    │          │        │實拿4萬元， │之九百    │
  │    │          │        │其後接續借款│          │
  │    │          │        │十餘次      │          │
  │    │          ├────┼──────┼─────┤
  │    │          │97年初  │臺北市捷運忠│每10天為1 │
  │    │          │        │孝新生站，借│期，每借款│
  │    │          │        │款10萬元，實│1萬元每期 │
  │    │          │        │拿8萬元     │利息2000元│
  │    │          │        │            │，年利百分│
  │    │          │        │            │之九百    │
  ├──┼─────┼────┼──────┼─────┤
  │四  │辛○○    │97年2月 │臺北市忠孝東│每10天為1 │
  │    │          │間      │路一段50號「│期，每借款│
  │    │          │        │大亞百貨公司│1萬元每期 │
  │    │          │        │」旁，借款2 │利息2000元│
  │    │          │        │萬5000元，實│，年利百分│
  │    │          │        │拿2萬元     │之九百    │
  ├──┼─────┼────┼──────┼─────┤
  │五  │乙○○    │96年10月│臺北市復興南│每10天為1 │
  │    │          │間      │路微風廣場百│期，每期利│
  │    │          │        │貨公司附近之│息6000元，│
  │    │          │        │加油站，借款│年利百分之│
  │    │          │        │3萬元，實拿2│九百      │
  │    │          │        │萬4000元    │          │
  │    │          ├────┼──────┼─────┤
  │    │          │96年10月│地點同上，借│每10天為1 │
  │    │          │後某日  │款5萬元，實 │期，每期利│
  │    │          │        │拿4萬元     │息1萬元， │
  │    │          │        │            │年利百分之│
  │    │          │        │            │九百      │
  ├──┼─────┼────┼──────┼─────┤
  │六  │庚○○    │96年5月 │臺北市復興北│每10天為1 │
  │    │          │間某日  │路中興百貨旁│期，每期利│
  │    │          │        │，借款3萬元 │息6000元，│
  │    │          │        │，實拿2萬   │年利百分之│
  │    │          │        │4000元      │九百      │
  │    │          ├────┼──────┼─────┤
  │    │          │96年11月│地點同上，借│每10天為1 │
  │    │          │間某日  │款2萬元，實 │期，每期利│
  │    │          │        │拿1萬6000元 │息4000元，│
  │    │          │        │            │年利百分之│
  │    │          │        │            │九百      │
  │    │          ├────┼──────┼─────┤
  │    │          │96年11月│地點同上，借│每10天為1 │
  │    │          │間某日  │款1萬元，實 │期，每期利│
  │    │          │        │拿8000元    │息2000元，│
  │    │          │        │            │年利百分之│
  │    │          │        │            │九百      │
  ├──┼─────┼────┼──────┼─────┤
  │七  │丙○○    │96年6月 │臺北市長安東│每10天為1 │
  │    │          │23日    │路與八德路之│期，每借款│
  │    │          │        │中興百貨旁加│1萬元每期 │
  │    │          │        │油站，借款3 │利息2000元│
  │    │          │        │萬元，實拿2 │，年利百分│
  │    │          │        │萬4000元    │之九百    │
  │    │          ├────┼──────┼─────┤
  │    │          │96年9月 │臺北市長安東│每10天為1 │
  │    │          │20日    │路與八德之中│期，每借款│
  │    │          │        │興百貨旁加油│1萬元每期 │
  │    │          │        │站，借款2萬 │利息2000元│
  │    │          │        │元，實拿1萬 │，年利百分│
  │    │          │        │6000元      │之九百    │
  │    │          ├────┼──────┼─────┤
  │    │          │96年10月│臺北市新光三│每10天為1 │
  │    │          │24日    │越站前店旁麥│期，每借款│
  │    │          │        │當勞，借款3 │1萬元每期 │
  │    │          │        │萬元，實拿2 │利息2000元│
  │    │          │        │萬4000元    │，年利百分│
  │    │          │        │            │之九百    │
  │    │          ├────┼──────┼─────┤
  │    │          │96年12月│臺北市新光三│每10天為1 │
  │    │          │14日    │越站前店旁麥│期，每借款│
  │    │          │        │當勞，借款3 │1萬元每期 │
  │    │          │        │萬元，實拿2 │利息2000元│
  │    │          │        │萬4000元    │，年利百分│
  │    │          │        │            │之九百    │
  ├──┼─────┼────┼──────┼─────┤
  │八  │甲○○    │96年6月 │臺北市復興北│每10天為1 │
  │    │          │間起至97│路中興百貨旁│期，每借款│
  │    │          │年5月間 │，第一次借款│1萬元每期 │
  │    │          │止      │2萬元，實拿1│利息2000元│
  │    │          │        │萬6000元，其│，年利百分│
  │    │          │        │後接續借款1 │之九百    │
  │    │          │        │萬至2萬元不 │          │
  │    │          │        │等          │          │
  ├──┼─────┼────┼──────┼─────┤
  │九  │丁○○    │96年12月│臺北市新光三│每10天為1 │
  │    │          │17日    │越站前店旁，│期，每期利│
  │    │          │        │借款3萬元， │息6000元，│
  │    │          │        │實拿2萬4000 │年利百分之│
  │    │          │        │元          │九百      │
  ├──┼─────┼────┼──────┼─────┤
  │十  │癸○○    │96年6月 │臺北市新光三│每10天為1 │
  │    │          │起至97年│越站前店，第│期，每借款│
  │    │          │3月止   │一次借款5萬 │1萬元每期 │
  │    │          │        │元，實拿4萬 │利息1800元│
  │    │          │        │1000元，其後│，年利百分│
  │    │          │        │接續借款共25│之七百九十│
  │    │          │        │萬元        │          │
  └──┴─────┴────┴──────┴─────┘


司法院資訊處製作；財團法人民間司法改革基金會備份。
